【裁判字號】    98,訴,641
【裁判日期】    980630
【裁判案由】    妨害投票
【裁判全文】
臺灣高雄地方法院刑事判決               98年度訴字第641號
公  訴  人  臺灣高雄地方法院檢察署檢察官
被      告  乙○○
            丙○○
上列被告因妨害投票案件，經檢察官提起公訴（97年度選偵字第
114 號），本院高雄簡易庭認不應以簡易判決處刑（簡易案件案
號：98年度簡字第2 號），改由本院依通常程序審理，判決如下
：
    主  文
乙○○、丙○○均無罪。
    理  由
一、聲請簡易判決處刑意旨略以：被告乙○○、丙○○均明知自
    己並未以附表所示之高雄市○○區○○路93號「皇后大樓」
    戶籍地為住所，與共犯即高雄市第七屆立法委員三民東區候
    選人侯彩鳳之大伯黃鐵雄、甥女羅沙萍，共犯即在侯彩鳳服
    務處擔任助理之黃詳智、蔡惠美、周銘男等人（以上均由檢
    察官聲請簡易判決，本院以98年度簡字第2 號審理），為增
    加票源以利侯彩鳳當選，竟共同基於使高雄市第七屆立法委
    員三民東區候選人侯彩鳳當選之犯意聯絡，謀議以虛偽遷移
    戶籍而取得高雄市三民東區投票權後（即俗稱幽靈人口）投
    票選舉侯彩鳳之方式，由被告乙○○、丙○○分別將其個人
    之身分證、印章、戶口名簿交予侯彩鳳服務處工作人員後，
    再由共犯黃詳智持身分證、印章、戶口名簿於附表所示時間
    前往高雄市三民區戶政事務所，將被告乙○○、丙○○自原
    戶籍地遷往黃鐵雄所提供其經營之懋慶建設開發股份有限公
    司（下稱懋慶公司）名下之高雄市○○區○○路93號「皇后
    大樓」套房內，使該戶政事務所承辦人將此遷移事項登載於
    戶籍登記簿上，辦畢後，共犯黃詳智持戶政規費收據向侯彩
    鳳服務處秘書兼會計即共犯張素雲請款，經共犯張素雲製成
    收支表及共犯蔡惠美驗收後交由共犯羅沙萍審核撥款。迨被
    告乙○○、丙○○設籍滿4 個月而取得第七屆立委選舉高雄
    市三民東區投票權並編入選舉人名冊且經公告確定。嗣經臺
    灣高雄地方法院檢察署接獲情資而通知被告乙○○、丙○○
    與共犯黃鐵雄等人到案說明，被告乙○○、丙○○與共犯黃
    鐵雄等人知東窗事發始未前往投票。因認被告乙○○、丙○
    ○涉犯刑法第146 條第3 項、第2 項意圖使特定候選人當選
    ，以虛偽遷徙戶籍取得投票權而為投票未遂罪嫌等語。
二、證據能力之判斷：
  (一)按被告以外之人於審判外向法官所為之陳述得為證據，刑事
    訴訟法第159 條之1 第1 項定有明文，本案證人楊壬慶於本
    院98年度簡字第2 號案件調查時所為之陳述，係於法官調查
    時所為之陳述，應有證據能力。
  (二)又按被告以外之人於偵查中向檢察官所為之陳述，除顯有不
    可信之情況者外，得為證據，刑事訴訟法第159 條之1 定有
    明文。本案證人楊壬慶於偵查中之陳述，業經其於證述前具
    結，亦無證據顯示檢察官在偵查時有不法取供之情形，且據
    證人做成證據之外部情狀，亦無證據顯示上開證述有顯不可
    信之情況，揆諸首揭說明，證人於偵查中之證述應有證據能
    力。
  (三)按除顯有不可信之情況外，公務員職務上製作之紀錄文書、
    證明文書，亦均得為證據，刑事訴訟法第159 條之4 第1 款
    定有明文。查卷附之戶籍登記資料、選舉人名冊等件，為公
    務員於職務上做成之紀錄文書，且係於例行性的公務或過程
    中，本於人民所提出申請資料而為即時之記載，又對外具有
    公示性，倘公務員為不實之記載，於法應受刑事制裁，屬前
    揭規定所稱之特信性文書，又經查上開文書並無顯不可信之
    情況，應具有證據能力。
  (四)再按被告以外之人於審判外之陳述雖不符刑事訴訟法第159
    條之1 至之4 等4 條之規定，而經當事人於審判程式同意作
    為證據，法院審酌該言詞陳述或書面陳述作成時之情況，認
    為適當者，亦得為證據；當事人、代理人或辯護人於法院調
    查證據時，知有前項不得為證據之情形，而未於言詞辯論終
    結前聲明異議者，視為有前項之同意，刑事訴訟法第159 條
    之5 第2 項定有明文。經查：卷附之臺南縣選舉委員會98年
    4 月2 日函文1 份，屬被告以外之人於審判外之陳述，為傳
    聞證據，且無刑事訴訟法第159 條之1 至之4 等4 條規定情
    形，又檢察官、被告均已知悉該陳述屬傳聞證據，且於本院
    言詞辯論終結前均未聲明異議，本院審酌上開證述於作成時
    亦無任何不適當之情況，認以之作為本案之證據，應屬適當
    ，是上開證據應均有證據能力。
三、按犯罪事實應依證據認定之，無證據不得認定犯罪事實。又
    不能證明被告犯罪者，應諭知無罪之判決，刑事訴訟法第15
    4 條第2 項、第301 條第1 項分別定有明文。次按事實之認
    定，應憑證據，如未能發現相當證據，或證據不足以證明，
    自不能以推測或擬制之方法，為裁判基礎（最高法院40年臺
    上字第86號判例意旨參照）。又按認定犯罪事實，所憑之證
    據，雖不以直接證據為限，間接證據亦包括在內，然無論直
    接或間接證據，其為訴訟上之證明，須於通常一般之人均不
    致於有所懷疑，而得確信其為真實之程度者，始得據之為有
    罪之認定，倘其證明尚未達到此一程度，而有合理性懷疑之
    存在時，即無從為有罪之認定（最高法院76年臺上字第4986
    號判例意旨可資參照）。
四、公訴意旨認被告涉犯前揭妨害投票罪嫌，無非係以：被告乙
    ○○、丙○○之供述、證人楊壬慶之供述，及第7 屆立法委
    員選舉高雄市第0401投票所（三民區寶泰里）選舉人名冊、
    土地建物查詢資料、收租登記簿、皇后套房住戶遷出遷入登
    記簿、住戶資料名冊、現金簿、筆記本、租金收入明細表、
    幽靈人口查訪紀錄表為其依據。訊據被告乙○○、丙○○則
    均堅決否認有何妨害投票犯行。被告乙○○辯稱：當時都是
    伊先生楊壬慶將全家的戶口遷移後，才告知伊此事，因為伊
    全家的戶口名簿、身分證件、印章皆放在同一個地方保管，
    所以伊事先並不知情遷移戶口的事，伊先生將戶口遷移後，
    過幾天才對伊說有一位幾十年的立委候選人好友，要情義相
    挺，並不斷遊說伊支持該候選人，伊想說都已經遷了，就聽
    伊先生的話等語；被告丙○○則辯稱：伊當時於臺南縣大灣
    中學任教，只有放假才會回家，伊父親楊壬慶先行將全家人
    的戶口遷移，嗣後才告知伊遷移戶口的目的是為選舉投票支
    持候選人，伊是想說反正自己要擔任選務工作人員，到時候
    也不會去投票，所以就沒有把戶籍遷回來等語。經查：
  (一)被告乙○○為另案被告楊壬慶之妻，被告丙○○則為楊壬慶
    之兒子，3 人原戶籍地址均位於高雄市前鎮區○○○路100
    之1號16 樓，嗣於96年5 月8 日，由黃祥智持被告乙○○、
    丙○○之身分證、戶籍資料等，將其2 人之戶籍遷入高雄市
    三民區○○路93號4 樓之5 住址等事實，有被告乙○○、丙
    ○○與楊壬慶之戶籍資料、遷入戶籍登記申請書1 份、遷移
    戶籍委託書1 份等件在卷可證（以上見本院154 至159 頁）
    。又被告乙○○、丙○○至第7 屆立法委員選舉前均未將戶
    籍遷移回前開前鎮區○○○路住址，使三民區第二戶政事務
    所人員將被告2 人編入第7 屆立法委員選舉高雄縣三民區寶
    泰里選舉人名冊公告確定，惟選舉當日被告2 人均未前往投
    票等節，則有第7 屆立法委員選舉高雄縣三民區寶泰里選舉
    人名冊影本1 份可證（見96年度他字第131 號案卷第225 頁
    ）。另被告乙○○、丙○○與楊壬慶從未實際居住在上開三
    民區○○路房屋之事實，俱為被告所不爭執，且有被告乙○
    ○、丙○○、楊壬慶之幽靈人口訪查紀錄表等件可證（見幽
    靈人口訪查卷第3 至19頁），亦堪認定。
  (二)又被告乙○○、丙○○2 人之戶籍均係因楊壬慶為於第7 屆
    立法委員選舉中投票支持候選人侯彩鳳，而由楊壬慶擅自將
    全家人遷徙至上開三民區○○路住址一節，業經證人楊壬慶
    於本院調查時證稱：其有於96年5 月間將戶籍遷入高雄市○
    ○區○○里○○路93號4 樓之3 ，因為其與侯彩鳳是在加工
    區工作之老同事，認識近20年之久，而且之前因其女兒要讀
    道明中學，所以有請侯彩鳳的先生黃啟川幫忙，為還此一人
    情才遷移戶籍到上開住所，以投票支持侯彩鳳，被告2 人事
    先均不知情上開遷移戶口之事，是因為其要支持黃彩鳳，所
    以才私自將被告2 人的戶籍遷到上開住所等語明確（見本院
    卷第125 頁）。又被告乙○○、丙○○2 人事先均不知情楊
    壬慶遷移戶籍之事，係楊壬慶先行遷移戶籍後，始告知被告
    2 人一節，亦經證人楊壬慶證稱；被告2 人的身分證及印章
    都放在家裡書桌內，其未經被告2 人的同意，將被告2 人資
    料拿給黃詳智去辦理遷移戶籍；辦完遷移戶口之後約隔2 、
    3 天，其就將此事告訴乙○○，再約隔一個星期，其兒子自
    臺南回來，其再告訴兒子，乙○○有說這樣不好，經其說服
    以後，乙○○才同意，又丙○○也很反對，並說他一直在擔
    任選務工作，就算幫他遷戶籍也沒有用等語甚明。又經法官
    訊以：「當時未經被告2 人同意，是否因為認為被告2 人會
    去投票？」，復證稱：「我太太有同意要去投票，但我兒子
    不會答應去投票，因為他要去擔任選務工作，如果不是這樣
    ，我會說服他去投票。」等語明確（見本院卷第125 、126
    頁）。本院審酌：1.經核對上開戶籍遷徙資料，被告乙○○
    、丙○○確實係由黃詳智同時向高雄市三民第二戶政事務所
    申辦戶籍遷徙登記，再經檢核被告乙○○、丙○○戶籍遷徙
    登記委託書，該委託書上「委任人」簽章欄位均無被告乙○
    ○、丙○○簽名，僅蓋有被告乙○○、丙○○2 人印章（見
    本院卷第158 、159 頁），足見證人楊壬慶上開證述並非憑
    空捏造之詞；2.被告乙○○、丙○○與楊壬慶既為一家人，
    則證人楊壬慶證稱其3 人之身分證件、印章、戶口名簿等資
    料均集中放在家中特定處所統一保管，其可自由取得之情詞
    ，尚合乎情理，又楊壬慶身為一家之長，其擅自決定先行委
    託黃詳智辦理被告2 人之戶籍遷徙登記，嗣後方徵得該2 人
    同意，亦非全然不可想像之事。3.又經檢核證人楊壬慶於本
    院審理之證述，與其先前於96年4 月7 日、同年8 月20日檢
    察官訊問時陳述之內容，前後均甚為一致，應非臨訟捏造之
    詞。從而，楊壬慶將被告2 人之身分證件等資料交付予黃詳
    智，由黃詳智代為辦理戶籍遷徙登記，嗣後始對被告2 人告
    知此事之事實，應堪以認定。
  (三)另查，被告丙○○為臺南縣大灣中學教師，於96年11月23日
    經永康市公所函請推薦並獲遴選擔任第7 屆立法委員選舉及
    全國性公民投票第693 號投開票所管理員職務，且於96年12
    月26日前往參加選務工作人員講習會；又被告丙○○因為選
    務工作地點與戶籍地並非在同一選區，不得在工作地投票，
    而永康市公所亦未將被告丙○○之選票移轉至其工作地之投
    票所等節，有臺南縣選舉委員會98年4 月2 日南縣選一字第
    0981550041號函文可證（見本院簡字第2 號案卷第150 頁）
    ，而經本院查閱本案全部偵查卷證，於96年11月23日當時檢
    察官則尚未開始傳喚相關嫌疑人，足見被告丙○○應不致於
    為脫罪而臨時加入選務工作，足堪認被告丙○○辯稱其因為
    擔任學校教師，原本就預計會從事選務工作，不會前往投票
    等情詞，尚非子虛，此亦足佐徵被告乙○○、丙○○辯稱上
    開戶籍遷徙係楊壬慶擅自辦理，其2 人事先都不知情等語，
    應與事實相符。
  (四)另關於被告乙○○、丙○○究竟係何時得知楊壬慶辦理遷移
    戶籍之事，被告乙○○前於97年4 月17日受檢察官訊問時供
    稱：伊一直到立委選舉前幾天才知道伊戶籍被遷移至上揭三
    民區○○路住址之事，伊看到身分證上戶籍遷移到該處，問
    楊壬慶此事，楊壬慶坦承因與侯彩鳳是好朋友，所以把戶籍
    遷到該處以投票支持侯彩鳳云云（見96年度選他字第131 號
    案卷第517 頁）；被告丙○○前於97年4 月17日受檢察官訊
    問時供稱：伊是在96年12月底或97年1 月初立委選舉前，因
    伊父親將伊身分證還給伊，伊發現戶籍被遷到他處，伊詢問
    父親，父親才說因為與侯彩鳳是好朋友，才將戶籍遷到該處
    以投票之持侯彩鳳等語（見96年度選他字第131 號案卷第51
    9 頁），是則被告2 人最初於偵查中供述，與其等嗣後於本
    院調查、審理時供述並不一致，惟被告2 人就其等係事後知
    悉楊壬慶辦理遷徙戶籍登記之事，供述始終如一，前後並無
    矛盾之處；又被告2 人前於偵查中經檢察官以被告身分傳喚
    ，自可能求能卸免可能之罪責，就其等何時知悉楊壬慶遷徙
    戶籍之事，而為上開不實之陳述；再因被告2 人上開戶籍遷
    徙登記係由楊壬慶委由黃詳智辦理一節，既經本院認定如前
    ，又查無證據證明被告2 人於事先即知悉楊壬慶持其等資料
    辦理戶籍登記之事，自不能僅憑被告2 人前後供述不一致為
    由，即認定其2 人有參與上開犯行。
  (五)綜上所述，應堪認被告乙○○、丙○○之上開戶籍遷徙登記
    係由楊壬慶擅自委由黃詳智辦理，又本案因為檢察官及時查
    獲，故被告乙○○、丙○○與楊壬慶均未前往投票，則即使
    被告乙○○、丙○○於嗣後得知此事，而曾經表示將來願意
    配合前往投票，或未主動將戶籍遷移回原住所，惟該2 人對
    遷移戶籍之事既僅事後知悉，本身又未參與任何其他行為，
    即不能認為被告乙○○、丙○○與楊壬慶之間有任何被告之
    行為分擔可言；此外，檢察官亦未舉出其他證據證明被告乙
    ○○、丙○○有參與虛偽遷徙戶籍之妨害投票犯行。從而，
    本案應認為被告乙○○、丙○○均罪嫌不足，應由本院為被
    告2 人無罪之諭知。
五、至於被告楊壬慶未事先告知乙○○、丙○○，即將該2 人之
    身分證件等資料交予黃詳智辦理戶籍遷徙登記，是否另涉犯
    刑法第216 、210 條之行使偽造私文書罪嫌，宜由檢察官另
    案偵查起訴，併予說明。
據上論斷，應依刑事訴訟法第301條第1項，判決如主文。
本案經檢察官甲○○到庭執行職務。
中    華    民    國    98    年    6     月    30    日
                  刑事第八庭    審判長法  官  洪能超
                                      法  官  林建鼎
                                      法  官  陳思帆
以上正本證明與原本無異。
檢察官如不服本判決，應於收受送達後10日內向本院提出上訴書
狀，其未敘述上訴之理由者並得於提起上訴後10日內向本院補提
理由書（均須按他造當事人之人數附繕本）。
被告乙○○、丙○○均不得上訴。
中    華    民    國    98    年    6     月    30    日
                                      書記官  李宗諺


司法院資訊處製作；財團法人民間司法改革基金會備份。
